【裁判字號】    99,上易,116
【裁判日期】    990831
【裁判案由】    給付使用土地補償金
【裁判全文】
臺灣高等法院高雄分院民事判決         99年度上易字第116號
上  訴  人  乙  ○
被上訴人    財政部國有財產局台灣南區辦事處
法定代理人  甲○○
訴訟代理人  丙○○
上列當事人間請求給付使用土地補償金事件，上訴人對於民國99
年3 月25日臺灣高雄地方法院98年度訴字第1354號第一審判決提
起上訴，本院於民國99年8 月18日言詞辯論終結，判決如下：
    主  文
原判決關於上訴人敗訴部分部分，除「兩造間就坐落高雄市○鎮
區○○段一三七０之七地號土地之租賃關係（租賃面積為九十平
方公尺），其年租金自民國九十九年一月一日起，調整按各年度
土地公告地價週年利率百分之五計算之金額」外，並假執行之宣
告，暨訴訟費用（除確定部分外）之裁判均廢棄。
上開廢棄部分，被上訴人在第一審之訴及其假執行之聲請均駁回
。
其餘上訴駁回。
第一（除確定部分外）、二審訴訟費用由上訴人負擔二分之一，
餘由被上訴人負擔。
    事實及理由
一、本件被上訴人起訴主張：(一)坐落高雄市○鎮區○○段1370之
    7 地號土地原為訴外人臺灣鋁業股份有限公司（下稱臺鋁公
    司）所有，坐落其上之建號10597 即門牌號碼高雄市前鎮區
    台鋁北巷32號建物（下稱系爭建物）為上訴人所有，占用上
    開1370之7 地號土地之面積90平方公尺（下稱系爭土地），
    由上訴人向臺鋁公司承租，雙方於民國47年6 月6 日簽訂「
    臺灣鋁業公司建築第2 期勞工住宅貸款租地合約」（下稱系
    爭租約），約定1 年租金為新台幣（下同）1 元，租期以系
    爭建物之存在為有效年限，系爭租約係屬定有期限之租賃，
    依民法第449 條第1 項之規定，系爭租約之租期於屆滿20年
    時消滅，上訴人於租期屆滿20年後，仍繼續使用系爭土地，
    臺鋁公司並未表示反對之意思，依民法第451 條規定，自67
    年6 月6 日起視為以不定期限繼續契約。嗣於87年間臺鋁公
    司因經營不善而清算，將系爭土地分派與中華民國所有，於
    88年8 月24日完成所有權移轉登記，並由被上訴人擔任管理
    機關，依88年4 月21日修正前民法第425 條規定，系爭租約
    由國家繼受，被上訴人依國有財產法第42條第3 項及國有非
    公用不動產出租管理辦法第4 條規定，於90年12月17日通知
    上訴人應於91年3 月31日前換訂租約，並同時表示自該函送
    達後，依行政院核定之租金調整方案即以土地公告地價（依
    平均地權條例施行細則第21條規定，公有土地之公告地價即
    為申報地價，免予申報）年息5%調整租金，逾期終止系爭租
    約，上訴人於90年12月21日收受上開通知後，未於期限內申
    請換約，被上訴人遂於92年8 月6 日通知上訴人終止系爭租
    約，終止系爭租約後，上訴人仍繼續占用系爭土地係屬無權
    占用，其受有相當於租金之利益，致被上訴人受有損害，依
    上開行政院核定之租金調整方案計算，上訴人自91年1 月1
    日起至92年8 月31日止，受有租金利益223,100 元；自92年
    9 月1 日起至97年12月31日止，受有租金利益761,560 元，
    上訴人應將上開所受租金利益賠償與被上訴人。(二)如認被上
    訴人終止系爭租約係不合法，則依系爭租約之約定，每年租
    金僅為1 元，顯失公平，爰依民法第227 條之2 第1 項及民
    法第442 條之規定，請求自91年1 月1 日起依系爭土地公告
    地價年息5%計算之金額調整租金，並請求上訴人給付自91年
    1 月1 日起至98年12月31日止之租金共計1,134,240 元。為
    此，依不當得利、租賃之法律關係及情事變更原則，提起本
    件訴訟等語。聲明求為判決：(一)先位聲明：(1)上訴人應給付
    被上訴人761,560 元，及自支付命令送達翌日即98年4 月11
    日起至清償日止按週年利率5%計算之利息。(2)上訴人應給付
    被上訴人223,100 元，並自訴之變更及追加訴狀繕本送達翌
    日起至清償日止，按週年利率5%計算之利息。(3)願供擔保請
    准宣告假執行。(二)備位聲明：(1)兩造就系爭土地之租賃關係
    ，其年租金自91年1 月1 日起，調整按各年土地公告地價週
    年利率5%計算之金額。(2)上訴人應給付被上訴人1,134,240
    元之租金，並自訴之變更及追加訴狀繕本送達翌日即99年1
    月9 日起至清償日止，按週年利率5%計算之利息。(3)願供擔
    保請准宣告假執行。
二、上訴人則以：(一)被上訴人應承受臺鋁公司與上訴人之系爭租
    約約定，租金為每年1 元，被上訴人請求調整租金為每月1
    萬1 千餘元，不合理，何況系爭建物位於巷弄內，交通不便
    利。(二)上訴人雖有收到被上訴人換約通知，但因被上訴人要
    求調整之租金金額過高，故未前往換約，上訴人不同意被上
    訴人終止租約。又上訴人自93年起，每年均遵循系爭租約之
    約定向被上訴人繳納1 元年租金，但被上訴人拒收，上訴人
    乃以被上訴人為提存物受取人，將年租金1 元提存在原審提
    存所。又被上訴人請求權已罹於時效等語置辯。並答辯聲明
    求為判決：請求駁回被上訴人之訴。
三、原審判決駁回被上訴人先位之訴，就備位之訴則判決被上訴
    人勝訴，上訴人就敗訴部分不服，提起上訴，上訴聲明求為
    判決：(一)原判決不利於上訴人部分廢棄。(二)上廢棄部分，被
    上訴人在第一審之訴及假執行之聲請均駁回。被上訴人則答
    辯聲明求為判決: 駁回上訴。（被上訴人就原審敗判其敗訴
    之先位之訴部分，於本院陳明不上訴及附帶上訴，則先位之
    訴已告確定，不在本院審理範圍，本院僅就上訴人之上訴部
    分審理）。
四、兩造不爭執事項如下:
  (一)系爭土地原為臺鋁公司所有，臺鋁公司於87年間因經營不善
    而清算，將系爭土地分派與中華民國所有，於88年8 月24日
    完成所有權移轉登記，管理者為財政部國有財產局，財政部
    國有財產局再交由被上訴人經營管理，並有土地登記謄本、
    臺鋁公司88年3 月15日（88）臺鋁管字第026 號函為證（見
    原審卷第24、48頁）
  (二)系爭建物為上訴人所有，占用系爭土地之面積為90平方公尺
    ，有臺鋁公司證明書、高雄市建築建造執照、建物登記謄本
    、複丈成果圖在卷可證（見原審春第21至23頁、第47、106
    頁）。
  (三)上訴人與臺鋁公司於47年6 月6 日簽訂系爭租約，其中第4
    條約定系爭土地租金每年l 元，按年度計算，第6 條約定系
    爭土地之租賃年限以系爭建物之存在為其有效年限，並有系
    爭租約在卷可證（見原審卷第17至19頁、49至56頁）
  (四)被上訴人於90年12月17日通知上訴人應於91年3 月31日前換
    訂租約，且自財政部國有財產局接管日起，依國有財產法相
    關規定計算租金（月租金＝承租面積×公告地價×年息5%×
    1/12) ，上訴人於90年12月21日收受該通知函，惟未於期限
    內向被上訴人申請換訂租約，有上開函文及回執可證（見原
    審卷第57至60頁）。
  (五)被上訴人於92年8 月6 日以上訴人未於91年3 月31日前辦理
    換約事宜，通知上訴人自92年9 月l 日起終止系爭租約，上
    訴人於92年8 月15日收受該通知，並有上開函文及回執為證
    （見原審卷第61至64頁）。
  (六)因被上訴人拒收上訴人1 元租金，上訴人乃分別於93年12月
    28日、94年11月23日、95年2 月22日、96年1 月23日、97年
    1 月21日、98年3 月5 日、99年2 月26日，以被上訴人為提
    存物收取人，將93年度至99年度之租金1 元提存於原審提存
    所，並有提存書、國庫存款收款書為證（見本院卷第73至79
    頁）。
五、兩造爭執事項如下: (一)被上訴人能否就系爭土地請求調整租
    金？(二)自98年4 月3 起訴時起回溯超過5 年部分，被上訴人
    之請求權是否已罹於時效？(三)被上訴人請求按系爭土地公告
    地價之週年利率5%調整系爭土地年租金，有無理由？茲就此
    爭執事項分述如下:
（一）被上訴人能否就系爭土地請求調整租金？
  1.查，上訴人與臺鋁公司於47年6 月6 日簽訂系爭租約，其中
    第4 條約定，系爭土地「租金」每年l 元，按年度計算等情
    ，為兩造所不爭執，並有系爭租約在卷可證（見原審卷第17
    至19頁），且上訴人自承系爭土地之每年「租金」係１元，
    而上訴人向原審提存93年度至99年度之年租金1 元時，依提
    存書之「提存原因及事實」欄記載，上訴人係因向被上訴人
    承租系爭土地而提存年「租金」，有提存書在卷可證（見本
    院卷第73至79頁），足見上訴人使用系爭土地係有償而非無
    償，則上訴人與臺鋁公司間就系爭土地有租賃關係存在，應
    堪認定，上訴人主張係使用借貸云云，不足採信。
  2.按「國有財產撥給各地國家機關使用者，名義上雖仍為國有
    ，實際上即為使用機關行使所有人之權利，故本院對於是類
    財產，向准由管領機關起訴，代國家主張所有權人之權利，
    被上訴人持有所有權狀及駐用房屋保管卡，原審認其得為起
    訴行使所有人之權利尚非無據。」（最高法院51年台上字第
    2680號判例可資參照）。查，系爭土地原為臺鋁公司所有，
    臺鋁公司於87年間因經營不善而清算，將系爭土地分派與中
    華民國所有，於88年8 月24日完成所有權移轉登記，管理者
    為財政部國有財產局，財政部國有財產局再交由被上訴人經
    營管理，系爭建物占用系爭土地之面積為90平方公尺等情，
    為兩造所不爭執，並有土地登記謄本、臺鋁公司88年3 月15
    日（88）臺鋁管字第026 號函、臺鋁公司證明書、高雄市建
    築建造執照、建物登記謄本、複丈成果圖在卷可證（見原審
    卷第24、48頁、第21至23頁、第47、106 頁），是依前開說
    明，被上訴人既已為系爭土地之管理機關，其自得起訴行使
    所有人之權利，而對上訴人請求調整系爭土地之租金。
  3.次按「租約既載明出租之房屋至反攻大陸時為止，雖係以不
    確定之期間為終止契約之時期，亦不失為定有期限之租賃關
    係，．．．。」（最高法院47年台上字第1635號判例可資參
    照）。又租賃契約之期限，不得逾20年。逾20年者，縮短為
    20年。另租賃期限屆滿後，承租人仍為租賃物之使用收益，
    而出租人不即表示反對之意思者，視為以不定期限繼續契約
    。民法第449 條第1 項、第451 條分別定有明文。查，系爭
    租約第6 條約定系爭土地之租賃年限以系爭建物之存在為其
    有效年限等情，為兩造所不爭執，並有系爭租約在卷可證（
    見原審卷第17至19頁），足見系爭租約本屬定有期限之租賃
    ，惟上訴人係於47年6 月6 日向臺鋁公司承租系爭土地，迄
    至67年6 月5 日已滿20年，依上開民法第449 條第1 項之規
    定，系爭租約之租賃期限應於67年6 月5 日屆滿，屆滿後，
    上訴人仍繼續使用系爭土地，而臺鋁公司不即表示反對之意
    思，依上開民法第451 條之規定，視為自67年6 月6 日起以
    不定期限繼續契約，故兩造間就系爭土地之租賃係屬不定期
    限之租賃，依民法第442 條之規定，上訴人自得聲請法院調
    整租金，應堪認定。是上訴人主張被上訴人應承受臺鋁公司
    與上訴人之系爭租約約定，租金為每年1 元，被上訴人請求
    調整租金為每月1 萬1 千餘元，不合理云云，不足採信。
（二）自98年4 月3 起訴時起回溯超過5 年部分，被上訴人之請
      求權是否已罹於時效？
  1.按利息、紅利、租金、贍養費、退職金及其他1 年或不及1
    年之定期給付債權，其各期給付請求權，因5 年間不行使而
    消滅。民法第126 條定有明文。
  2.查，依系爭租約第4 條約定，每年租金1 元係於每年12月份
    由臺鋁公司在上訴人工津項下扣收（見原審卷第18頁），而
    被上訴人提起本件訴訟係在98年4 月3 日，有支付命令聲請
    狀在卷可證，自起訴時起回溯5 年，則92年度以前（包括92
    年度）之租金均已罹於時效，被上訴人對已罹於時效之91年
    及92年之租金部分，自不得再請求調整租金，從而被上訴人
    請求將系爭土地之年租金自91年1 月1 日起至92年12月31日
    止，調整按各年度土地申報地價（即公告地價）週年利率5%
    計算之金額，及請求上訴人給付91年度及92年度之調增租金
    267,720 元〔（29,748元×90平方公尺×5%）÷12×24個月
    =267,720元〕，均屬無據。
（三）被上訴人請求按系爭土地公告地價之週年利率5%調整系爭
      土地年租金，有無理由？
  1.按「房屋或土地出租人，依民法第442 條提起請求增加租金
    之訴，如起訴前之租金並未按原約定租額付清，則法院准許
    增加之判決，得自出租人調整租金之意思表示時起算。故起
    訴前未為此項意思表示者，即不得溯及請求調整。」又按「
    租賃物為不動產者，因其價值之昇降，當事人固得依民法第
    442 條聲請法院增減其租金，但在未聲請法院增減其租金以
    前，原約定之租金額，並不因租賃不動產價值之昇降，而失
    其拘束雙方當事人之效力。故土地出租人提起請求增加租金
    之訴，如承租人對於起訴前之租金尚未按原約定租金額付清
    者，法院為准許增加之判決，得自出租人為調整租金之意思
    表示時起算；倘起訴前之租金承租人已按原約定租金額給付
    而發生清償之效力者，則法院准許增加之判決，僅得就尚未
    給付或尚未發生之租金為調整。」（最高法院48年台上字第
    521 號判例、82年度台上字第1877號判決可資參照），準此
    ，承租人於起訴前已依原租約給付租金時，出租人就已給付
    部分即不得再請求調整租金。
  2.查，因被上訴人拒收上訴人1 元租金，上訴人乃分別於93年
    12月28日、94年11月23日、95年2 月22日、96年1 月23日、
    97年1 月21日、98年3 月5 日、99年2 月26日，以被上訴人
    為提存物收取人，將93年度至99年度之租金1 元提存於原審
    提存所等情，為兩造所不爭執，並有提存書、國庫存款收款
    書為證（見本院卷第73至79頁），而被上訴人係於98年4 月
    3 日提起本件訴訟，則上訴人在起訴前已給付93年度至98年
    度之租金完畢，其已依債務之本旨而為給付，應堪認定，依
    首揭說明，被上訴人就93年度至98年度之租金即不得再請求
    調整，故其請求將系爭土地之年租金自93年1 月1 日起至98
    年12月31日止，調整按各年度土地申報地價（即公告地價）
    週年利率5%計算之金額，及請求上訴人給付93年度至98年度
    之調增租金共計866,520 元｛〔（30,947元×90平方公尺×
    5%）÷12×36個月〕＋〔（33,240.7元×90平方公尺×5%）
    ÷12×36個月〕= 417,780 元+448,740元=866,520元｝，均
    屬無據，不予准許。至於99年度年租金1 元，上訴人雖已於
    99年2 月26日提存，惟其提存日期係在本件起訴之後，依前
    開說明，被上訴人仍得就99年度起之年租金請求調整。
  3.按租賃物為不動產者，因其價值之昇降，當事人得聲請法院
    增減其租金，民法第442 條定有明文。又「租金為承租人使
    用、收益租賃物應支付之對價，故法院於依民法第442 條之
    規定，調整不動產租賃之租金時，除應斟酌不動產之價值、
    所處位置及其四周工商業繁榮情形，暨與鄰地租金為比較外
    ，更應注意承租人利用該租賃物之經濟價值與所得之利益，
    與應調整之租金數額是否平衡。」（最高法院81年度台上字
    第3062號判決可資參照）。查，系爭建物占有使用系爭土地
    之面積為90平方公尺，系爭土地地理位置緊鄰高雄市前鎮區
    ○○○路、中山二路，附近有郵局、臺灣自來水公司、派出
    所、復興國小、獅甲國小、獅甲國中、市立前鎮游泳池，毗
    鄰市集，勞工公園近在咫尺，且步行5 分鐘即可到達捷運獅
    甲站，至三多路新光三越百貨等三多商圈僅需5 分鐘車程，
    交通便利、生活機能極為優越，屬高雄市區中心範圍，業經
    原審於98年9 月18日勘驗現場屬實，並有勘驗筆錄、電子地
    圖及系爭建物周遭環境照片附卷可稽（見原審卷第97至104
    頁、第143 至153 頁），本院斟酌系爭土地所處位置及其四
    周工商業繁榮情形，認被上訴人請求按行政院82年4 月23日
    臺82財字第11153 號函所示之「國有出租基地租金調整方案
    」第1 條規定，依照土地申報地價（即公告地價）年息5%計
    收租金，應為允當，從而被上訴人請求將系爭土地之年租金
    自99年1 月1 日起，調整按各年度土地公告地價週年利率5%
    計算之金額，為有理由，應予准許。
六、綜上所述，被上訴人本於租賃關係及民法第442 條之規定，
    請求將系爭土地之年租金自99年1 月1 日起，調整按各年度
    土地公告地價週年利率5%計算之金額，為有理由，應予准許
    。逾此所為之請求，為無理由，應予駁回。原審就超過上開
    應准許部分，為上訴人敗訴之判決，並為假執行之宣告，自
    有未洽。上訴意旨就此部分指摘原判決不當，求予廢棄改判
    ，為有理由。至於上開應准許部分，原審判決上訴人敗訴，
    其理由雖有不同，但結論尚無不同，仍應予維持，上訴意旨
    就此部分，仍執前詞，指摘原審此部分之判決不當，求予廢
    棄，為無理由，應駁回其上訴。
七、據上論結，本件上訴為一部有理由，一部無理由，依民事訴
    訟法第450 條、第449 條第2 項、第79條，判決如主文。
中    華    民    國    99    年    8     月    31    日
                            民事第三庭
                                審判長法官  張國彬
                                法      官  吳登輝
                                法      官  鄭月霞
以上正本證明與原本無異。
本件不得上訴。
中    華    民    國    99    年    8     月    31    日
                                書  記  官  白  蘭

司法院資訊處製作；財團法人民間司法改革基金會備份。
